ACORDAO-COMPLETO-2423136

ACÓRDÃO 13898/2020 ATA 43/2020 - SEGUNDA CÂMARA

VISTOS, relatados e discutidos estes autos de Tomada de Contas Especial (TCE) instaurada pelo Fundo Nacional de Saúde (FNS/MS) , em desfavor de Douglas Piske Lima, Delair Piske Lima e Drogaria Dpl Ltda., em razão de não comprovação da regular aplicação dos recursos repassados pela União no âmbito do Assistência Farmacêutica / Farmácia Popular /Programa Farmácia Popular do Brasil (PFPB) ,
ACORDAM os Ministros do Tribunal de Contas da União, reunidos em Sessão da Segunda Câmara, diante das razões expostas pelo Relator, em:
9.1. considerar revéis os responsáveis Douglas Piske Lima (CPF: XXX.664.507-XX) e Drogaria Dpl Ltda. (CNPJ: 10.342.914/0001-94) , para todos os efeitos, dando-se prosseguimento ao processo, com fulcro no art. 12, § 3º, da Lei 8.443/1992; 
9.2. excluir da relação processual Delair Piske Lima (CPF XXX.143.447-XX) , por não deter poderes de administração na Drogaria Dpl Ltda. no período das ocorrências;
9.3. julgar irregulares, nos termos dos arts. 1º, inciso I, 16, inciso III, alíneas b e c, da Lei 8.443/1992, c/c os arts. 19 e 23, inciso III, da mesma Lei, as contas dos responsáveis Douglas Piske Lima (CPF: XXX.664.507-XX) e Drogaria Dpl Ltda. (CNPJ: 10.342.914/0001-94) , condenando-os solidariamente ao pagamento das importâncias a seguir especificadas, atualizadas monetariamente e acrescidas dos juros de mora, calculadas a partir das datas discriminadas até a data da efetiva quitação do débito, fixando-lhes o prazo de quinze dias, para que comprovem, perante o Tribunal, o recolhimento das referidas quantias aos cofres do Fundo Nacional de Saúde - MS, nos termos do art. 23, inciso III, alínea "a", da citada lei, c/c o art. 214, inciso III, alínea "a", do Regimento Interno do TCU.  
		Débitos relacionados ao responsável Douglas Piske Lima (CPF: XXX.664.507-XX) em solidariedade com Drogaria Dpl Ltda. (CNPJ: 10.342.914/0001-94) :
	Data de ocorrência
	Valor histórico (R$) 

	14/3/2013
	53,37

	8/4/2013
	16,80

	16/4/2013
	27,81

	31/5/2013
	286,17

	31/5/2013
	116,37

	4/6/2013
	504,15

	4/6/2013
	97,98

	1/7/2013
	935,55

	1/7/2013
	41,85

	2/7/2013
	208,10

	2/7/2013
	122,40

	25/7/2013
	47,37

	25/7/2013
	1.574,07

	30/8/2013
	6.401,96

	30/8/2013
	89,37

	1/10/2013
	5.750,10

	1/10/2013
	52,80

	2/10/2013
	14,04

	2/10/2013
	2.779,92

	12/11/2013
	19.777,08

	12/11/2013
	52,80

	6/12/2013
	2,40

	6/12/2013
	66,84

	6/12/2013
	14.335,58

	30/12/2013
	16.604,61

	30/12/2013
	62,97

	30/12/2013
	33,60

	7/2/2014
	11.020,00

	7/2/2014
	75,60

	7/2/2014
	4,80

	28/2/2014
	90,12

	28/2/2014
	14.015,68

	28/2/2014
	6.629,04

	28/2/2014
	123,54

	16/4/2014
	123,06

	16/4/2014
	18,57

	16/4/2014
	20.138,16

	12/5/2014
	23.725,64

	12/5/2014
	100,26

	30/5/2014
	4,80

	30/5/2014
	19.709,59

Valor atualizado do débito (com juros) em 15/7/2020: R$ 263.712,67
	
	9.4. aplicar individualmente aos responsáveis Douglas Piske Lima (CPF: XXX.664.507-XX) e Drogaria Dpl Ltda. (CNPJ: 10.342.914/0001-94) , a multa prevista no art. 57 da Lei 8.443/1992 c/c o art. 267 do Regimento Interno do TCU, no valor de R$ 10.000,00 (dez mil reais) , fixando-lhes o prazo de quinze dias, a contar da notificação, para que comprovem, perante o Tribunal (art. 214, III, alínea "a", do Regimento Interno do TCU) , o recolhimento da dívida aos cofres do Tesouro Nacional, atualizada monetariamente desde a data deste Acórdão até a do efetivo recolhimento, se pagas após o vencimento, na forma da legislação em vigor;
	9.5. autorizar, desde logo, a cobrança judicial das dívidas, caso não atendidas a notificação, na forma do disposto no art. 28, inciso II, da Lei 8.443/1992;
	9.6. autorizar também, desde logo, se requerido, com fundamento no art. 28, inciso I, da Lei 8.443, de 1992, c/c o art. 217, §§ 1º e 2º do Regimento Interno do TCU, o parcelamento da (s) dívida (s) em até 36 parcelas, incidindo, sobre cada parcela, corrigida monetariamente, os correspondentes acréscimos legais, fixando-lhe o prazo de quinze dias, a contar do recebimento da notificação, para comprovar, perante o Tribunal, o recolhimento da primeira parcela, e de trinta dias, a contar da parcela anterior, para comprovar os recolhimentos das demais parcelas, devendo incidir, sobre cada valor mensal, atualizado monetariamente, os juros de mora devidos, no caso do débito, na forma prevista na legislação em vigor, alertando os responsáveis de que a falta de comprovação do recolhimento de qualquer parcela importará o vencimento antecipado do saldo devedor, nos termos do § 2º do art. 217 do Regimento Interno deste Tribunal; 
	9.7. enviar cópia deste Acórdão, bem como do Relatório e do Voto que o fundamentam à Procuradoria da República no Estado de ES, nos termos do à § 3º do art. 16 da Lei 8.443/1992, c/c o § 7º do art. 209 do Regimento Interno do TCU, para adoção das medidas cabíveis; 
	                   9.8. enviar cópia deste Acórdão ao Fundo Nacional de Saúde - MS e aos responsáveis, para ciência, informando que a presente deliberação, acompanhada do Relatório e do Voto que a fundamenta, está disponível para a consulta no endereço www.tcu.gov.br/acordaos, além de esclarecer que, caso requerido, o TCU poderá fornecer sem custos as correspondentes cópias, de forma impressa.

Tomada de contas especial em razão de não comprovação da regular aplicação dos recursos repassados pela União, dos recursos aplicados no âmbito do Assistência Farmacêutica / Farmácia Popular /ProgramaFarmácia Popular do Brasil.

Segunda Câmara

Fundo Nacional de Saúde (FNS/MS)

3. Responsáveis: Douglas Piske Lima (CPF: XXX.664.507-XX), Delair Piske Lima (CPF XXX.143.447-XX) e Drogaria Dpl Ltda. (CNPJ: 10.342.914/0001-94)

13.1. Ministros presentes: Ana Arraes (Presidente), Augusto Nardes, Aroldo Cedraz e Raimundo Carreiro (Relator).
13.2. Ministros-Substitutos presentes: Marcos Bemquerer Costa e André Luís de Carvalho.

ACORDAO-COMPLETO-2520659

Acórdão 2243/2023 - Segunda Câmara

RAIMUNDO CARREIRO

Adoto como relatório, nos termos do art. 1º, § 3º, inciso I, da Lei 8.443/92, a instrução de peça eletrônica 74, lavrada no âmbito da Secretaria de Controle Externo de Tomada de Contas Especial (SecexTCE) , endossada pelo diretor da subunidade, pelo titular da unidade técnica e pelo MPTCU (peças 75 a 77) : 
"INTRODUÇÃO
Cuidam os autos de tomada de contas especial instaurada por Fundo Nacional de Saúde - MS, em desfavor de Douglas Piske Lima (CPF: XXX.664.507-XX) e Drogaria Dpl Ltda. (CNPJ: 10.342.914/0001-94) , em razão de não comprovação da regular aplicação dos recursos repassados pela União, dos recursos aplicados no âmbito do Assistência Farmacêutica / Farmácia Popular /Programa Farmácia Popular do Brasil.
HISTÓRICO
Em 30/11/2018, com fundamento na IN/TCU 71/2012, alterada pela IN/TCU 76/2016 e DN/TCU 155/2016, o dirigente da instituição Fundo Nacional de Saúde - MS autorizou a instauração da tomada de contas especial (peça 34) . O processo foi registrado no sistema e-TCE com o número 2445/2018.
	A aplicação irregular dos recursos do SUS, no âmbito do Assistência Farmacêutica / Farmácia Popular /Programa Farmácia Popular do Brasil, por parte de DROGARIA DPL LTDA. (CNPJ: 10.342.914/0001-94) , no período de 14/3/2013 a 30/5/2014, totalizaram 165.834,92 (peça 2) .
O Programa Farmácia Popular do Brasil - PFPB foi criado pela Lei 10.858, de 13/4/2004, e regulamentado pelo Decreto 5.090, de 20/5/2004, com o objetivo de oferecer à população o acesso a medicamentos considerados essenciais, cumprindo, dessa forma, uma das principais diretrizes da Política Nacional de Assistência Farmacêutica.
O PFPB funcionava por meio de parceria com governos estaduais, prefeituras municipais e instituições públicas, para o atendimento de projetos de implantação e manutenção de unidades próprias, sob responsabilidade da Fundação Oswaldo Cruz (FIOCRUZ) . 
Em 2006, por meio da Portaria n° 491, o Ministério da Saúde - MS expandiu o Programa para utilizar a rede já instalada do comércio varejista de produtos farmacêuticos, o qual recebeu o nome de "Aqui Tem Farmácia Popular".  
As farmácias e drogarias privadas que aderem ao programa fornecem aos cidadãos, de forma gratuita, medicamentos para o tratamento de hipertensão, diabetes e asma. Além destes, são disponibilizados, com até 90% de desconto, medicamentos para rinite, dislipidemia, doença de Parkinson, osteoporose, glaucoma, anticoncepcionais e fraldas geriátricas. Para cada venda realizada, o MS reembolsa o comerciante de acordo com tabela de referência de preços de medicamentos elaborada e disponibilizada no seu sítio eletrônico http://portalms.saude.gov.br/acoes-e-programas/farmacia-popular/legislacao.
Em 2017, a Comissão Intergestores Tripartite (CIT) decidiu extinguir a rede própria do programa, passando o "Aqui Tem Farmácia Popular" a ser o único meio de se obter medicamentos no âmbito do PFPB.
	O fundamento para a instauração da Tomada de Contas Especial, conforme consignado na matriz de responsabilização elaborada pelo tomador de contas, foi a constatação da seguinte irregularidade: 
Realizar dispensação de medicamentos, em nome de responsável legal/técnico e funcionários, quando deveria ter realizado maior controle afim de se evitar dispensações irregulares; Deixar de apresentar notas fiscais contendo as aquisições de medicamentos e/ou correlatos dispensados pelo Programa Farmácia Popular do Brasil, quando deveria ter apresentado todas as notas ficais referentes aos medicamentos dispensados pelo PFPB; Realizar dispensação de medicamentos em nome de pessoas falecidas, quando deveria ter sido realizado maior controle afim de se evitar dispensações irregulares de medicamentos.  
Os responsáveis arrolados na fase interna foram devidamente comunicados e, diante da ausência de justificativas suficientes para elidir a irregularidade e da não devolução dos recursos, instaurou-se a tomada de contas especial.
	No relatório (peça 56) , o tomador de contas concluiu que o prejuízo importaria no valor original de R$ 165.834,92, imputando-se a responsabilidade a Douglas Piske Lima, Representante Legal, no período de 10/9/2008 a 17/11/2017, na condição de dirigente, Delair Piske Lima, Representante Legal, no período de 10/9/2008 a 17/11/2017, na condição de dirigente e Drogaria Dpl Ltda.. 
	Em 13/12/2019, a Controladoria-Geral da União emitiu o relatório de auditoria (peça 58) , em concordância com o relatório do tomador de contas. O certificado de auditoria e o parecer do dirigente do órgão de controle interno concluíram pela irregularidade das presentes contas (peças 59 e 60) .
	Em 21/1/2020, o ministro responsável pela área atestou haver tomado conhecimento das conclusões contidas no relatório e certificado de auditoria, bem como do parecer conclusivo do dirigente do órgão de controle interno, manifestando-se pela irregularidade das contas, e determinou o encaminhamento do processo ao Tribunal de Contas da União (peça 61) .
Na instrução inicial (peça 64) , analisando-se os documentos nos autos, concluiu-se pela necessidade de realização de citação para as irregularidades abaixo: 
Irregularidade 1: falta e/ou falha na documentação comprobatória de dispensações de medicamentos do Programa Farmácia Popular do Brasil, caracterizada por: a) registro de dispensação de medicamentos sem notas fiscais que comprovem a aquisição; b) registro de dispensação de medicamentos em nome de pessoas falecidas; c) registro de dispensação de medicamentos em nome de funcionário (s) e/ou responsável (eis) legal (ais) e técnico (a) da empresa.
	Evidências da irregularidade: documentos técnicos presentes nas peças 2 e 3.
	Normas infringidas: Artigo 39 da PT/GM/MS nº 971, de 15 de maio de 2012; §§ 2º e 3º do artigo 23, artigo 39 e inciso I do artigo 40 da PT/GM/MS nº 971, de 15 de maio de 2012; e Artigos 21, 23 e 40 da PT/GM/MS nº 971, de 15 de maio de 2012.
	Débitos relacionados aos responsáveis Douglas Piske Lima (CPF: XXX.664.507-XX) e Drogaria Dpl Ltda. (CNPJ: 10.342.914/0001-94) :
	Data de ocorrência
	Valor histórico (R$) 

	14/3/2013
	53,37

	8/4/2013
	16,80

	16/4/2013
	27,81

	31/5/2013
	286,17

	31/5/2013
	116,37

	4/6/2013
	504,15

	4/6/2013
	97,98

	1/7/2013
	935,55

	1/7/2013
	41,85

	2/7/2013
	208,10

	2/7/2013
	122,40

	25/7/2013
	47,37

	25/7/2013
	1.574,07

	30/8/2013
	6.401,96

	30/8/2013
	89,37

	1/10/2013
	5.750,10

	1/10/2013
	52,80

	2/10/2013
	14,04

	2/10/2013
	2.779,92

	12/11/2013
	19.777,08

	12/11/2013
	52,80

	6/12/2013
	2,40

	6/12/2013
	66,84

	6/12/2013
	14.335,58

	30/12/2013
	16.604,61

	30/12/2013
	62,97

	30/12/2013
	33,60

	7/2/2014
	11.020,00

	7/2/2014
	75,60

	7/2/2014
	4,80

	28/2/2014
	90,12

	28/2/2014
	14.015,68

	28/2/2014
	6.629,04

	28/2/2014
	123,54

	16/4/2014
	123,06

	16/4/2014
	18,57

	16/4/2014
	20.138,16

	12/5/2014
	23.725,64

	12/5/2014
	100,26

	30/5/2014
	4,80

	30/5/2014
	19.709,59

		Cofre credor: Fundo Nacional de Saúde - MS.
		Responsável: Drogaria Dpl Ltda. (CNPJ: 10.342.914/0001-94) .
Conduta: registrar dispensação de medicamentos sem notas fiscais que comprovem a aquisição; registrar dispensação de medicamentos em nome de pessoas falecidas; e registrar dispensação de medicamentos em nome de funcionário (s) e/ou responsável (eis) legal (ais) e técnico (a) da empresa.
Nexo de causalidade: O faturamento e recebimento de recursos oriundos do Programa Farmácia Popular do Brasil, sem comprovar o atendimento de requisitos legais de dispensações de medicamentos, não permite aferir o nexo causal da despesa, caracterizando dano ao erário.
Culpabilidade: No âmbito do TCU, é considerado de boa-fé o responsável que, embora tenha concorrido para o dano ao erário ou outra irregularidade, seguiu as normas pertinentes, os preceitos e os princípios do direito. A análise, portanto, é feita sob o ponto de vista objetivo, sem que seja necessária a comprovação de má-fé (dolo) , mas apenas da ausência de boa-fé objetiva (Acórdão 7936/2018-TCU-Segunda Câmara, rel. Min. Augusto Sherman) .  Dessa forma, não é possível atestar a boa-fé dos responsáveis, já que o dano decorreu justamente do descumprimento das normas e princípios do Programa Farmácia Popular do Brasil - PFPB. É possível afirmar que os responsáveis tinham consciência da ilicitude dos atos, haja vista terem assinado termo de adesão no qual requerem a habilitação nas condições estabelecidas pela Portaria que rege o Programa, da qual declaram expressamente estarem cientes de todo o conteúdo e exigências, as quais aceitam e se comprometem a cumprir. 
		Responsável: Douglas Piske Lima (CPF: XXX.664.507-XX) .
Conduta: registrar dispensação de medicamentos sem notas fiscais que comprovem a aquisição; registrar dispensação de medicamentos em nome de pessoas falecidas; e registrar dispensação de medicamentos em nome de funcionário (s) e/ou responsável (eis) legal (ais) e técnico (a) da empresa.
Nexo de causalidade: O faturamento e recebimento de recursos oriundos do Programa Farmácia Popular do Brasil, sem comprovar o atendimento de requisitos legais de dispensações de medicamentos, não permite aferir o nexo causal da despesa, caracterizando dano ao erário.
Culpabilidade: No âmbito do TCU, é considerado de boa-fé o responsável que, embora tenha concorrido para o dano ao erário ou outra irregularidade, seguiu as normas pertinentes, os preceitos e os princípios do direito. A análise, portanto, é feita sob o ponto de vista objetivo, sem que seja necessária a comprovação de má-fé (dolo) , mas apenas da ausência de boa-fé objetiva (Acórdão 7936/2018-TCU-Segunda Câmara, rel. Min. Augusto Sherman) .  Dessa forma, não é possível atestar a boa-fé dos responsáveis, já que o dano decorreu justamente do descumprimento das normas e princípios do Programa Farmácia Popular do Brasil - PFPB. É possível afirmar que os responsáveis tinham consciência da ilicitude dos atos, haja vista terem assinado termo de adesão no qual requerem a habilitação nas condições estabelecidas pela Portaria que rege o Programa, da qual declaram expressamente estarem cientes de todo o conteúdo e exigências, as quais aceitam e se comprometem a cumprir. 
Encaminhamento: citação.
	Apesar de o tomador de contas haver incluído Delair Piske Lima como responsável neste processo, após análise realizada sobre a documentação acostada aos autos, conclui-se que sua responsabilidade deve ser excluída, uma vez que não há evidências de que tenha tido participação na irregularidade aqui verificada.
Em cumprimento ao pronunciamento da unidade (peça 66) , foi efetuada citação dos responsáveis, nos moldes adiante:
 Douglas Piske Lima - promovida a citação do responsável, conforme delineado adiante:
	Comunicação: Ofício 8506/2020 - Seproc (peça 70) 
Data da Expedição: 3/4/2020
Data da Ciência: 8/4/2020 (peça 71) 
Observação: Ofício enviado para o endereço do responsável, conforme pesquisa de endereço no sistema da Receita Federal.
Fim do prazo para a defesa: 23/4/2020
	
 Drogaria Dpl Ltda. - promovida a citação do responsável, conforme delineado adiante:
	Comunicação: Ofício 8505/2020 - Seproc (peça 69) 
Data da Expedição: 3/4/2020
Data da Ciência: 9/4/2020 (peça 72) 
Observação: Ofício enviado para o endereço do responsável, conforme pesquisa de endereço no sistema da Receita Federal.
Fim do prazo para a defesa: 24/4/2020
	
Conforme Despacho de Conclusão das Comunicações Processuais (peça 73) , as providências inerentes às comunicações processuais foram concluídas. 
Transcorrido o prazo regimental, os responsáveis Douglas Piske Lima e Drogaria Dpl Ltda. permaneceram silentes, devendo ser considerados revéis, nos termos do art. 12, §3º, da Lei 8.443/1992.
ANÁLISE DOS PRESSUPOSTOS DE PROCEDIBILIDADE DA IN/TCU 71/2012
Apreciação do Prejuízo ao Contraditório e Ampla Defesa
	Verifica-se que não houve o transcurso de mais de dez anos desde o fato gerador sem que tenha havido a notificação dos responsáveis pela autoridade administrativa federal competente (art. 6º, inciso II, c/c art. 19 da IN/TCU 71/2012, modificada pela IN/TCU 76/2016) , uma vez que o fato gerador da irregularidade sancionada ocorreu em 30/5/2014, e os responsáveis foram notificados sobre a irregularidade pela autoridade administrativa competente conforme abaixo:
Douglas Piske Lima, por meio do ofício acostado à peça 6, recebido em 11/9/2015, conforme AR (peça 13) .
Drogaria Dpl Ltda., por meio do ofício acostado à peça 9, recebido em 4/5/2016, conforme AR (peça 14) .
Valor de Constituição da TCE 	
	Verifica-se, ainda, que o valor atualizado do débito apurado (sem juros) em 1/1/2017 é de R$ 206.609,03, portanto superior ao limite mínimo de R$ 100.000,00, na forma estabelecida conforme os arts. 6º, inciso I, e 19 da IN/TCU 71/2012, modificada pela IN/TCU 76/2016. 
OUTROS PROCESSOS/DÉBITOS NOS SISTEMAS DO TCU COM OS MESMOS RESPONSÁVEIS
	Informa-se que não foi encontrado débito imputável aos responsáveis em outros processos no Tribunal.
	A tomada de contas especial está, assim, devidamente constituída e em condição de ser instruída.
EXAME TÉCNICO
Da validade das notificações:
	Preliminarmente, cumpre tecer breves considerações sobre a forma como são realizadas as comunicações processuais no TCU. A esse respeito, destacam-se o art. 179, do Regimento Interno do TCU (Resolução 155, de 4/12/2002) e o art. 4º, inciso III, § 1º, da Resolução TCU 170, de 30 de junho de 2004, in verbis:
Art. 179. A citação, a audiência ou a notificação, bem como a comunicação de diligência, farse-ão:
I - mediante ciência da parte, efetivada por servidor designado, por meio eletrônico, fac-símile, telegrama ou qualquer outra forma, desde que fique confirmada inequivocamente a entrega da comunicação ao destinatário;
II - mediante carta registrada, com aviso de recebimento que comprove a entrega no endereço do destinatário;
III - por edital publicado no Diário Oficial da União, quando o seu destinatário não for localizado
 (...) 
Art. 3º As comunicações serão dirigidas ao responsável, ou ao interessado, ou ao dirigente de órgão ou entidade, ou ao representante legal ou ao procurador constituído nos autos, com poderes expressos no mandato para esse fim, por meio de:
I - correio eletrônico, fac-símile ou telegrama;
II - servidor designado;
III - carta registrada, com aviso de recebimento;
IV - edital publicado no Diário Oficial da União, quando o seu destinatário não for localizado, nas hipóteses em que seja necessário o exercício de defesa.
Art. 4º. Consideram-se entregues as comunicações:
I - efetivadas conforme disposto nos incisos I e II do artigo anterior, mediante confirmação da ciência do destinatário;
II - realizadas na forma prevista no inciso III do artigo anterior, com o retorno do aviso de recebimento, entregue comprovadamente no endereço do destinatário;
III - na data de publicação do edital no Diário Oficial da União, quando realizadas na forma prevista no inciso IV do artigo anterior.
§ 1º O endereço do destinatário deverá ser previamente confirmado mediante consulta aos sistemas disponíveis ao Tribunal ou a outros meios de informação, a qual deverá ser juntada ao respectivo processo.
 (...) 
	Bem se vê, portanto, que a validade da citação via postal não depende de que o aviso de recebimento seja assinado pelo próprio destinatário da comunicação, o que dispensa, no caso em tela, a entrega do AR em "mãos próprias". A exigência da norma é no sentido de o Tribunal verificar se a correspondência foi entregue no endereço correto, residindo aqui a necessidade de certeza inequívoca. 
	Não é outra a orientação da jurisprudência do TCU, conforme se verifica dos julgados a seguir transcritos:
São válidas as comunicações processuais entregues, mediante carta registrada, no endereço correto do responsável, não havendo necessidade de que o recebimento seja feito por ele próprio (Acórdão 3648/2013-TCU-Segunda Câmara, Relator Ministro JOSÉ JORGE) ;
É prescindível a entrega pessoal das comunicações pelo TCU, razão pela qual não há necessidade de que o aviso de recebimento seja assinado pelo próprio destinatário. Entregandose a correspondência no endereço correto do destinatário, presume-se o recebimento da citação. (Acórdão 1019/2008-TCU-Plenário, Relator Ministro BENJAMIN ZYMLER) ;
As comunicações do TCU, inclusive as citações, deverão ser realizadas mediante Aviso de Recebimento - AR, via Empresa Brasileira de Correios e Telégrafos, bastando para sua validade que se demonstre que a correspondência foi entregue no endereço correto. (Acórdão 1526/2007-TCU-Plenário, Relator Ministro AROLDO CEDRAZ) .
A validade do critério de comunicação processual do TCU foi referendada pelo Supremo Tribunal Federal, nos termos do julgamento do MS-AgR 25.816/DF, por meio do qual se afirmou a desnecessidade da ciência pessoal do interessado, entendendo-se suficiente a comprovação da entrega do "AR" no endereço do destinatário:
Ementa: agravo regimental. Mandado de segurança. Desnecessidade de intimação pessoal das decisões do tribunal de contas da união. art. 179 do regimento interno do TCU. Intimação do ato impugnado por carta registrada, iniciado o prazo do art. 18 da lei nº 1.533/51 da data constante do aviso de recebimento. Decadência reconhecida. Agravo improvido.
O envio de carta registrada com aviso de recebimento está expressamente enumerado entre os meios de comunicação de que dispõe o Tribunal de Contas da União para proceder às suas intimações.
O inciso II do art. 179 do Regimento Interno do TCU é claro ao exigir apenas a comprovação da entrega no endereço do destinatário, bastando o aviso de recebimento simples. 
Da revelia dos responsáveis Douglas Piske Lima e Drogaria Dpl Ltda.
No caso vertente, a citação dos responsáveis se deu em endereços provenientes da base de CPFs da Receita Federal, em sistema custodiado pelo TCU. A entrega dos ofícios citatórios nesses endereços ficou comprovada.
Nos processos do TCU, a revelia não leva à presunção de que seriam verdadeiras todas as imputações levantadas contra os responsáveis, diferentemente do que ocorre no processo civil, em que a revelia do réu opera a presunção da verdade dos fatos narrados pelo autor (Acórdão 1009/2018-TCU-Plenário, Relator: BRUNO DANTAS; 2369/2013 - TCU - Plenário, Relator: BENJAMIN ZYMLER e 2449/2013 - TCU - Plenário, Relator: BENJAMIN ZYMLER) . Dessa forma, a avaliação da responsabilidade do agente não pode prescindir da prova existente no processo ou para ele carreada. 
Ao não apresentar sua defesa, os responsáveis deixaram de produzir prova da regular aplicação dos recursos sob sua responsabilidade, em afronta às normas que impõem aos gestores públicos a obrigação legal de, sempre que demandados pelos órgãos de controle, apresentar os documentos que demonstrem a correta utilização das verbas públicas, a exemplo do contido no art. 93 do Decreto-Lei 200/1967: "Quem quer que utilize dinheiros públicos terá de justificar seu bom e regular emprego na conformidade das leis, regulamentos e normas emanadas das autoridades administrativas competentes." 
Mesmo as alegações de defesa não sendo apresentadas, considerando o princípio da verdade real que rege esta Corte, procurou-se buscar, em manifestações dos responsáveis na fase interna desta Tomada de Contas Especial, se havia algum argumento que pudesse ser aproveitado a seu favor. 
	Os argumentos apresentados na fase interna (peças 4 e 36) não elidem as irregularidades apontadas.
Em se tratando de processo em que a parte interessada não se manifestou acerca das irregularidades imputadas, não há elementos para que se possa efetivamente aferir e reconhecer a ocorrência de boa-fé na conduta dos responsáveis, podendo este Tribunal, desde logo, proferir o julgamento de mérito pela irregularidade das contas, conforme os termos dos §§ 2º e 6º do art. 202 do Regimento Interno do TCU. (Acórdão 2064/2011-TCU-Primeira Câmara (relator: Ubiratan Aguiar) , 6.182/2011-TCU-1ª Câmara (relator: Weber de Oliveira) , 4.072/2010-TCU-1ª Câmara (Relator: Valmir Campelo) , 1.189/2009-TCU-1ª Câmara (Relator: Marcos Bemquerer) , 731/2008-TCU-Plenário (Relator: Aroldo Cedraz) .
Dessa forma, os responsáveis Douglas Piske Lima e Drogaria Dpl Ltda. devem ser considerados revéis, nos termos do art. 12, §3º, da Lei 8.443/1992, devendo as contas serem julgadas irregulares, condenando-os solidariamente ao débito apurado e aplicando-lhes a multa prevista no art. 57 da Lei 8.443/1992.
Prescrição da Pretensão Punitiva
	Vale ressaltar que a pretensão punitiva do TCU, conforme Acórdão 1441/2016-TCU-Plenário, Relator: Benjamin Zymler, que uniformizou a jurisprudência acerca dessa questão, subordina-se ao prazo geral de prescrição indicado no art. 205 do Código Civil, que é de dez anos, contado da data de ocorrência da irregularidade sancionada, nos termos do art. 189 do Código Civil, sendo este prazo interrompido pelo ato que ordenar a citação, a audiência ou a oitiva dos responsáveis.
No caso em exame, não ocorreu a prescrição, uma vez que a irregularidade sancionada ocorreu em 30/5/2014, e o ato de ordenação da citação ocorreu em 9/3/2020.
CONCLUSÃO
	Em face da análise promovida na seção "Exame Técnico", verifica-se que os responsáveis Douglas Piske Lima e Drogaria Dpl Ltda. não lograram comprovar a boa e regular aplicação dos recursos, instados a se manifestar, optaram pelo silêncio, configurando a revelia, nos termos do §3º, do art. 12, da Lei 8.443/1992. Ademais, inexistem nos autos elementos que demonstrem a boa-fé dos responsáveis ou a ocorrência de outras excludentes de culpabilidade.
Vale ressaltar que a jurisprudência pacífica nesta Corte é no sentido da imprescritibilidade das ações de ressarcimento ao erário (Súmula TCU 282) . Dessa forma, identificado dano ao erário, devese instaurar e julgar o processo de tomada de contas especial para responsabilizar seus agentes causadores, respeitando o direito ao contraditório e à ampla defesa, independentemente de quando ocorreram os atos impugnados.
Verifica-se também que não houve a prescrição da pretensão punitiva, conforme análise já realizada.
	Tendo em vista que não constam dos autos elementos que permitam reconhecer a boa-fé dos responsáveis, sugere-se que as suas contas sejam julgadas irregulares, nos termos do art. 202, § 6º, do Regimento Interno do TCU, com a imputação do débito atualizado monetariamente e acrescido de juros de mora, nos termos do art. 202, §1º do Regimento Interno do TCU, descontado o valor eventualmente recolhido, com a aplicação da multa prevista no art. 57 da Lei 8.443/1992.
Por fim, como não houve elementos que pudessem modificar o entendimento acerca das irregularidades em apuração, mantém-se a matriz de responsabilização presente na peça 63.
PROPOSTA DE ENCAMINHAMENTO
Diante do exposto, submetemos os autos à consideração superior, propondo ao Tribunal:
considerar revéis os responsáveis Douglas Piske Lima (CPF: XXX.664.507-XX) e Drogaria Dpl Ltda. (CNPJ: 10.342.914/0001-94) , para todos os efeitos, dando-se prosseguimento ao processo, com fulcro no art. 12, § 3º, da Lei 8.443/1992; 
excluir da relação processual Delair Piske Lima (CPF XXX.143.447-XX) , por não deter poderes de administração na Drogaria Dpl Ltda. no período das ocorrências;
		julgar irregulares, nos termos dos arts. 1º, inciso I, 16, inciso III, alíneas b e c, da Lei 8.443/1992, c/c os arts. 19 e 23, inciso III, da mesma Lei, as contas dos responsáveis Douglas Piske Lima (CPF: XXX.664.507-XX) e Drogaria Dpl Ltda. (CNPJ: 10.342.914/0001-94) , condenando-os solidariamente ao pagamento das importâncias a seguir especificadas, atualizadas monetariamente e acrescidas dos juros de mora, calculadas a partir das datas discriminadas até a data da efetiva quitação do débito, fixando-lhes o prazo de quinze dias, para que comprovem, perante o Tribunal, o recolhimento das referidas quantias aos cofres do Fundo Nacional de Saúde - MS, nos termos do art. 23, inciso III, alínea "a", da citada lei, c/c o art. 214, inciso III, alínea "a", do Regimento Interno do TCU.  
		Débitos relacionados ao responsável Douglas Piske Lima (CPF: XXX.664.507-XX) em solidariedade com Drogaria Dpl Ltda. (CNPJ: 10.342.914/0001-94) :
	Data de ocorrência
	Valor histórico (R$) 

	14/3/2013
	53,37

	8/4/2013
	16,80

	16/4/2013
	27,81

	31/5/2013
	286,17

	31/5/2013
	116,37

	4/6/2013
	504,15

	4/6/2013
	97,98

	1/7/2013
	935,55

	1/7/2013
	41,85

	2/7/2013
	208,10

	2/7/2013
	122,40

	25/7/2013
	47,37

	25/7/2013
	1.574,07

	30/8/2013
	6.401,96

	30/8/2013
	89,37

	1/10/2013
	5.750,10

	1/10/2013
	52,80

	2/10/2013
	14,04

	2/10/2013
	2.779,92

	12/11/2013
	19.777,08

	12/11/2013
	52,80

	6/12/2013
	2,40

	6/12/2013
	66,84

	6/12/2013
	14.335,58

	30/12/2013
	16.604,61

	30/12/2013
	62,97

	30/12/2013
	33,60

	7/2/2014
	11.020,00

	7/2/2014
	75,60

	7/2/2014
	4,80

	28/2/2014
	90,12

	28/2/2014
	14.015,68

	28/2/2014
	6.629,04

	28/2/2014
	123,54

	16/4/2014
	123,06

	16/4/2014
	18,57

	16/4/2014
	20.138,16

	12/5/2014
	23.725,64

	12/5/2014
	100,26

	30/5/2014
	4,80

	30/5/2014
	19.709,59

Valor atualizado do débito (com juros) em 15/7/2020: R$ 263.712,67
aplicar individualmente aos responsáveis Douglas Piske Lima (CPF: XXX.664.507-XX) e Drogaria Dpl Ltda. (CNPJ: 10.342.914/0001-94) , a multa prevista no art. 57 da Lei 8.443/1992 c/c o art. 267 do Regimento Interno do TCU, fixando-lhes o prazo de quinze dias, a contar da notificação, para que comprovem, perante o Tribunal (art. 214, III, alínea "a", do Regimento Interno do TCU) , o recolhimento da dívida aos cofres do Tesouro Nacional, atualizada monetariamente desde a data do acórdão que vier a ser proferido por este Tribunal até a do efetivo recolhimento, se pagas após o vencimento, na forma da legislação em vigor;
	autorizar, desde logo, a cobrança judicial das dívidas, caso não atendidas a notificação, na forma do disposto no art. 28, inciso II, da Lei 8.443/1992;
autorizar também, desde logo, se requerido, com fundamento no art. 28, inciso I, da Lei 8.443, de 1992, c/c o art. 217, §§ 1º e 2º do Regimento Interno do TCU, o parcelamento da (s) dívida (s) em até 36 parcelas, incidindo, sobre cada parcela, corrigida monetariamente, os correspondentes acréscimos legais, fixando-lhe o prazo de quinze dias, a contar do recebimento da notificação, para comprovar, perante o Tribunal, o recolhimento da primeira parcela, e de trinta dias, a contar da parcela anterior, para comprovar os recolhimentos das demais parcelas, devendo incidir, sobre cada valor mensal, atualizado monetariamente, os juros de mora devidos, no caso do débito, na forma prevista na legislação em vigor, alertando os responsáveis de que a falta de comprovação do recolhimento de qualquer parcela importará o vencimento antecipado do saldo devedor, nos termos do § 2º do art. 217 do Regimento Interno deste Tribunal; 
enviar cópia do Acórdão a ser prolatado, bem como do Relatório e do Voto que o fundamentarem à Procuradoria da República no Estado de ES, nos termos do à § 3º do art. 16 da Lei 8.443/1992, c/c o § 7º do art. 209 do Regimento Interno do TCU, para adoção das medidas cabíveis; e
enviar cópia do Acórdão que vier a ser proferido ao Fundo Nacional de Saúde - MS e aos responsáveis, para ciência, informando que a presente deliberação, acompanhada do Relatório e do Voto que a fundamenta, está disponível para a consulta no endereço www.tcu.gov.br/acordaos, além de esclarecer que, caso requerido, o TCU poderá fornecer sem custos as correspondentes cópias, de forma impressa."
                    É o Relatório.

não há

Subprocurador-Geral Lucas Rocha Furtado

TOMADA DE CONTAS ESPECIAL. CITAÇÃO. REVELIA DE RESPONSÁVEIS. EXCLUSÃO DA RELAÇÃO PROCESSUAL DE UM DOS RESPONSÁVEIS. CONTAS IRREGULARES. DÉBITO. MULTA. COMUNICAÇÕES.

TOMADA DE CONTAS ESPECIAL (TCE)

Trata-se de tomada de contas especial (TCE) instaurada pelo Fundo Nacional de Saúde (FNS/MS) , em desfavor de Douglas Piske Lima, Delair Piske Lima e Drogaria Dpl Ltda., em razão de não comprovação da regular aplicação dos recursos repassados pela União no âmbito do Assistência Farmacêutica / Farmácia Popular /Programa Farmácia Popular do Brasil (PFPB) .
2.     Nos seus primórdios, em 2004, o PFPB fez parcerias com governos estaduais, prefeituras municipais e instituições públicas para o atendimento de projetos de implantação e manutenção de unidades próprias sob responsabilidade da Fundação Oswaldo Cruz (FIOCRUZ) . 
3.       Em 2006, o Ministério da Saúde (MS) decidiu estender o Programa para incluir a rede já instalada do comércio varejista de produtos farmacêuticos que recebeu o nome de "Aqui Tem Farmácia Popular".  Em 2017, a rede própria do programa foi extinta passando o "Aqui Tem Farmácia Popular" a ser o único meio de obtenção pelos consumidores dos medicamentos do PFPB.
4.         São distribuídos gratuitamente aos cidadãos pelas farmácias e drogarias que se engajam no PFPB medicamentos para o tratamento de hipertensão, diabetes e asma. Além disso, podem ser obtidos pelos consumidores, com até 90% de desconto, medicamentos para rinite, dislipidemia, doença de Parkinson, osteoporose, glaucoma, anticoncepcionais e fraldas geriátricas. O MS reembolsa o comerciante, por venda realizada, de acordo com tabela de referência de preços de medicamentos elaborada e disponibilizada no seu sítio eletrônico.
5.	As irregularidades apontadas e atribuídas aos responsáveis na fase interna da TCE e confirmadas por este Tribunal consistem na falta de elementos ou verificação de falhas na documentação comprobatória de dispensações de medicamentos do Programa Farmácia Popular do Brasil, no período de 14/3/2013 a 30/5/2014, no valor de R$ 165.834,92, caracterizada por: a) registro de dispensação de medicamentos sem notas fiscais que comprovem a aquisição; b) registro de dispensação de medicamentos em nome de pessoas falecidas; c) registro de dispensação de medicamentos em nome de funcionários e/ou responsáveis legais e técnicos da empresa.
8. 	Importa esclarecer que os responsáveis foram comunicados pelo FNSA, entretanto, diante da ausência de justificativas suficientes para elidir as irregularidades e da não devolução dos recursos, foi instaurada a presente TCE pelo seguinte fundamento, conforme consignado na matriz de responsabilização do tomador de contas:
"Realizar dispensação de medicamentos, em nome de responsável legal/técnico e funcionários, quando deveria ter realizado maior controle afim de se evitar dispensações irregulares; Deixar de apresentar notas fiscais contendo as aquisições de medicamentos e/ou correlatos dispensados pelo Programa Farmácia Popular do Brasil, quando deveria ter apresentado todas as notas ficais referentes aos medicamentos dispensados pelo PFPB; Realizar dispensação de medicamentos em nome de pessoas falecidas, quando deveria ter sido realizado maior controle afim de se evitar dispensações irregulares de medicamentos."  
9.	No âmbito do TCU, foram citados o Sr. Douglas Piske Lima e a Drogaria Dpl Ltda. para apresentarem alegações de defesa e/ou restituírem os referidos recursos aos cofres do FNS. Quanto ao Sr. Delair Piske Lima, consta em sua defesa endereçada ao SUS acostado aos autos que não praticava qualquer ato de gestão, uma vez que apenas figura no contrato social, sendo que o Sr. Douglas detém 100% do capital social e pratica todos os atos de gestão da drogaria. 
10.       Em vista de não terem sido identificadas nos autos quaisquer evidências de participação do Sr. Delair Piske Lima nessas irregularidades o seu nome deve ser excluído da relação processual. 
11.	Nesse cenário, este Tribunal citou em endereços constantes da base de CPFs da Receita Federal o Sr. Douglas Piske Lima solidariamente com a Drogaria Dpl Ltda., cujos comprovantes de recebimento são datados respectivamente de 8 e 9/4/2020.
12.	Não obstante, os responsáveis decidiram permanecer silentes no prazo regimental para apresentarem suas defesas e/ou devolverem os recursos aos cofres do FNS, tornando-se revéis para todos os efeitos, nos termos do art. 12, § 3º, da Lei 8.443/1992, dando-se prosseguimento ao processo.
13.      É relevante sublinhar trecho do voto balizador do Acórdão 5259/2018-TCU-Primeira Câmara em que o relator, Ministro Vital do Rêgo, ao explicitar que as avenças celebradas com farmácias e drogarias privadas pelo Programa Farmácia Popular do Brasil revestem-se de características de convênio, o que arrima a citação da pessoa jurídica em solidariedade com a pessoa física dos seus administradores:
"Com relação à matéria de fato, como bem ressaltou o MPTCU, a norma que instituiu o PFPB (art. 2º, inciso II, da Portaria 184/2011, sucedido pelo art. 2º, inciso II, Portaria 111/2016) atribuiu ao programa, expressamente, a natureza de convênio, por meio do qual é outorgado ao particular (farmácia ou drogaria integrante da rede privada) a gestão de recursos públicos. Assim, ao assumir voluntariamente o múnus público de gestão de recursos do PFPB, o particular se submete à obrigação de prestar contas, conforme disposto no artigo 70, parágrafo único, da Constituição, e, eventual responsabilização em caso mau uso dos recursos geridos, consoante dispõe o artigo 71, inciso II, da CF/1988.
Nesse contexto, compartilho o entendimento do MPTCU, no sentido de que, ao se considerar a gestão de recursos públicos no âmbito de uma pessoa jurídica de direito privado, as decisões das pessoas naturais administradoras dessa pessoa jurídica determinam a destinação a ser dada àqueles recursos públicos. Isso faz com que, além da pessoa jurídica, também seus administradores sejam obrigados, pessoalmente, a comprovar a regular aplicação dos recursos públicos submetidos às suas decisões, a exemplo do que deliberou esta Corte no Acórdão 8969/2016-TCU-Segunda Câmara (Rel. Min. Raimundo Carreiro) ."
	
14. 	Pelas razões expendidas, acolho as análises e conclusões da Secex TCE para excluir da relação processual o Sr. Delair Piske Lima, julgar irregulares as contas dos responsáveis, condenando-os em débito solidário e aplicando-lhes multas individuais.
15.	Impende, ainda, ressaltar que não vislumbro nos autos elementos que permitam reconhecer a boa-fé do Sr. Douglas Piske Lima e que não estão presentes outras excludentes de culpabilidade.
              Em face do exposto, Voto por que seja adotado o Acórdão que ora submeto ao escrutínio do Colegiado.
TCU, Sala das Sessões Ministro Luciano Brandão Alves de Souza, em 1 de dezembro de 2020.
RAIMUNDO CARREIRO 
Relator